臺灣高等法院花蓮分院刑事判決　　　　 96年度上訴字第108號
上　訴　人　臺灣花蓮地方法院檢察署檢察官
被　　　告　丙○○
選任辯護人　魏辰州律師
上列上訴人因業務過失致死案件，不服臺灣花蓮地方法院95年度
訴字第430號中華民國96年5月17日第一審判決（起訴案號：臺灣
花蓮地方法院檢察署95年度偵字第4563號），提起上訴，本院判
決如下：
    主  文
上訴駁回。
    理  由
一臺灣花蓮地方法院檢察署檢察官在原審法院之公訴意旨略以：
  被告丙○○為行政院衛生署立玉里醫院（下簡稱玉里醫院）護
  士，為從事護理業務之人，於民國92年2月2日晚上11時許，輪
  值擔任萬寧園區11病房第1病房護理勤務，原應注意病房內病
  患狀況及病房內安全情形，以保護病患之生命、身體安全，且
  依當時情形，並無不能注意之情形，竟疏未注意，致該病房內
  全身癱瘓之病患呂國民之病床左側，因不明明火引燃而起火時
  ，竟未注意該病床已起火，應盡速救護病患，而任其延燒至病
  患呂國民身上，致呂國民因火災、一氧化碳中毒不治死亡。因
  認被告涉犯刑法第27 6條第2項之業務過失致死罪嫌而提起公
  訴。
二按犯罪事實應依證據認定之，無證據不得推定其犯罪事實，又
  不能證明被告犯罪或其行為不罰者，應諭知無罪之判決，刑事
  訴訟法第154條第2項、第301條第1項分別定有明文，此即揭櫫
  刑事訴訟程序係採證據裁判主義，易言之，即認定不利被告之
  事實，須依積極證據，苟積極證據不足為不利於被告事實之認
  定時，自應為有利於被告認定，更不必有何有利之證據，最高
  法院30年上字第816號判例意旨參照。次按刑事訴訟法上所謂
  認定犯罪事實之證據，係指足以認定被告確有犯罪行為之積極
  證據而言，該項證據自須適合於被告犯罪事實之認定，始得採
  為斷罪資料。如未能發現相當證據，或證據不足以證明，自不
  能以推測或擬制之方法，以為裁判之基礎。又刑事訴訟上證明
  之資料，無論其為直接或間接證據，均須達於通常一般人均不
  致有所懷疑，而得確信其為真實之程度，始得據為有罪之認定
  ，若其關於被告是否犯罪之證明未能達此程度，而有合理性懷
  疑之存在，致使無法形成有罪之確信，即不得為不利被告之認
  定，此分別有最高法院29年上字第3105號、40年臺上字第86號
  、76年臺上字第4986號判例可資參照。再刑法上之過失犯，指
  在法律上有注意義務，事實上亦能注意，竟欠缺注意，致發生
  一定之結果，此結果與其欠缺注意在客觀上有相當因果關係者
  ，始足當之。如行為人並無注意義務或注意能力，或在客觀上
  非其所能注意，即難以過失罪責相繩。
三本件公訴人認被告涉有上開犯行，無非係以被告之供述、證人
  徐沐興、林明龍於警詢或偵查中之證詞、現場照片18幀、相驗
  照片10幀、臺灣花蓮地方法院檢察署之勘驗筆錄、履勘筆錄各
  1份、相驗屍體證明書、驗斷書、火災原因調查報告書1份為其
  主要論據，惟訊據被告堅決否認有何業務過失致死犯行，辯稱
  ：伊於案發當晚在玉里醫院萬寧園區11病房輪值大夜班，自當
  晚11時許交接後，即依照「萬寧11病房護理人員工作流程」之
  規定進行巡房、排藥等工作，並無任何違規或怠惰之情形，於
  當晚11時40分許，被告巡房完返回護理站排藥時，因聞到燒焦
  氣味，並從監視器中看到第一病房發生火警，隨即與值班之工
  友徐沐興前往滅火，並對病患呂國民進行急救，過程中並無任
  何疏失可言，況且被告值班時不僅要核對前一班人員的工作，
  還要負責排藥等工作，不可能每分每秒都在觀看監視器，而被
  告在第1次看到火光時就做了緊急處理，並無過失等語。經查
  ：
  (一)被害人呂國民於92年2月2日23時40分許，在花蓮縣富里鄉萬
    寧村13鄰141號玉里醫院萬寧復健園區第1區二樓第11號病房
    第1病室第3病床上，右上床頭處恐遭來不明明火引燃周遭物
    品，形成火災，被害人因而受有一氧化碳中毒，於同日24時
    零分許不治死亡一情，固有花蓮縣消防局92年7月3日花消預
    字第09200039260號函及隨函所檢附之92年3月4日火災原因
    調查報告書1份在卷可查，而被害人死亡乙節，亦經被害人
    呂國民之家屬乙○於警訊中指證死者身分外，並經臺灣花蓮
    地方法院檢察署檢察官督同檢驗員到場相驗屬實，並製有92
    年2月4日勘驗筆錄、92年2月4日履勘筆錄、驗斷書、相驗屍
    體證明書各1份、相驗照片10幀、現場照片18幀等在卷足憑
    ，被害人確因本件火災而死亡，固可認定，然有關於本件火
　　災發生之原因，經花蓮縣消防局派員進行調查，綜合相關現
  　場處理人之人即被告本人、徐沐興之陳述、火災現場跡證加
    以研判，認為（起火戶之研判）上開呂國民病床上有燃燒現
    象，週邊並未有燃燒痕跡，故研判此病房為起火戶；（起火
    處研判）再從病房之物品擺設及病床上燃燒跡象，發現現場
    僅病床之右上床頭、左側有燒損、燒失之狀況，並經燃燒痕
    跡比對病床左側較為嚴重，研判該點為起火點。右上床頭為
    飛火延燒點。（起火原因研判）現場勘查結果，並參照當時
    現場處理搶救人員所述，現場以滅火器進行滅火之動作，並
    於消防隊員到場前已撲滅完畢。另於病房週邊並未有任何電
    器類物品使用，由電線引燃之因素應可排除；關係人筆錄所
    述，病房之精神病患有規劃給予吸煙時段，近期有發生打火
    機私藏狀況，但清除現場遺留物品並未發現有遺留火種，研
    判起火原因以外來明火引燃之可能性較大，此有上開92年3
    月4日火災原因調查報告書1份可佐（見原審卷第56頁以下)
    。
  (二)稽之上開報告書對於起火原因火源究竟為何、何種物品引燃
    、引燃方式、燃燒過程時間長久等問題，均無法明確指明，
    經原審法院再囑託該消防局承辦本件鑑識人員宋雨河再次進
    行現場模擬及實驗，其實驗結果如下：
    香煙點燃擺放至床墊進行燃燒實驗，經14分鐘燃燒熄滅後
      ，查看床墊僅表面燒穿、燒黑現象，無法引燃床墊，及其
      間僅有香煙燃燒之微小煙，可知該實驗內香煙內無法蓄積
      熱量，雖有充足空氣補充，較無法引燃床墊。
    將看護墊放置於床墊上，並亦擺放香煙於看護墊上，點燃
      香煙進行燃燒實驗，香煙點燃經17分鐘燒熄滅後，查看看
      護墊有燒黑、燒穿現象，致下方床墊有燒黑現象，但無法
      延燒引燃，期間僅有香煙燃燒之微小煙、看護墊燒穿產生
      的煙，可知該實驗內香煙因無法蓄積熱量，雖有充足空氣
      補充，亦無法引燃床墊。
    床墊上依序放置布中單（綠）、看護墊，並亦擺放香煙於
      看護墊上，完整擺放當時床上物品，香煙點燃經18分鐘燃
      燒熄滅後查看看護墊有燒黑、燒穿現象，致下方布中單有
      燒黑現象，但無法延燒引燃，其間僅有香煙燃燒之微小煙
      、看護墊燒穿產生的煙，可知該實驗內香煙內因無法蓄積
      熱量，雖有充足空氣現象，亦無法引燃床墊。
    香煙點燃並將香煙頭放置於棉被外，其餘則用棉被予以蓋
      住進行燃燒實驗，煙蒂經31分鐘燃燒熄滅後查看看護墊有
      燒黑、燒穿現象，並殘存有小火星，但因熱較無法蓄積熱
      量，無法於掀開棉被大量空氣湧入時，引發較強之延燒狀
      況，隨之即因熱流失而熄滅。
    直接以明火點燃看護墊進行燃燒實驗，約經50秒鐘，生成
      大量濃煙冒出充滿室內，此時實驗人員已無法站於室內緩
      緩退出室外，約經2分鐘，生成之火燄約有一半成人身高
      ，為避免無法控制火勢，即以滅火器減火，實驗結束。
      (以上見原審卷第95頁以下)
　　綜觀上開實驗結果顯示，本件火災原因，當可排除香煙點燃
  　後引燃看護墊、床墊或布中單、棉被的可能性，反而由外來
    明火引燃看護墊或他物的可能性較高，此亦為鑑定人宋雨河
    於原審陳明在卷，並指明約於50秒左右就會產生大量的濃煙
    （見原審卷第121頁），再由上開以明火引燃後在短短數十
    秒鐘時間內，即會產生濃煙，縱然在2分鐘將火勢撲滅，亦
    會造成棉被等病床上器物燃燒，不僅會有燒黑現象，燒燬或
    燒焦亦在所難免，相較與本件火災情形，從現場照片、死者
    屍體所示，病床左側部分床墊有燒失，枕頭左側有部分燒失
    、燒焦，床頭右側僅有燒黑，並無燒失情形，死者身體捲曲
    ，全身有被火灼燒（集中在身體正面，並以該部位最為嚴重
    ），並無燒失情形，二者相若，據此研判本件從不明明火引
    燃可能性極高，起火開始至撲滅為止過程中，有產生大量的
    濃煙，並且所花時間應可能僅在短短數分鐘之內，甚至可能
    更短，故而，被告是否能夠在不明火源引燃時，即能查看，
    並且在短暫時間內加以防止或排除，以避免本件火勢的延燒
    ，即為本件之關鍵之爭點所在。
　(三)查案發時仍沿用供被告作為工作時依循的規定即玉里醫院90
    年 1月修定版之護理常規手冊對於值勤護理任務的人員工作
    內容已有詳細的規範，包括接觸病人、評估病人需要、分析
    問題、確立診斷、擬訂計劃執行活動，並作評值及記錄；病
    人特殊問題應隨時與護理長、護理師或醫療小組成員溝通，
    並作處理；特別觀察第15分鐘執行1次並簽章，除病人外，
    尚需注意環境安全及整潔等工作外，對於值大夜班（即23
    ：00－08：00）者，其工作內容，更詳列、與小夜班人員
    交班；、加強安全防護並觀察病人睡眠情形；、統計病
    人總數、異動情形，填寫「病房伙食人數統計表」送住院室
    ；、核對醫囑、給藥紀錄及小藥卡；、維護醫療站及治
    療室之清潔，並補充醫療用品；、負責換藥車、發藥車之
    清潔保養；、整理各項檢驗單、採檢體之用物及採取檢體
    ；以及其他行政工作，（見原審卷第49頁以下)；凡此足
    見值勤護理人員工作確係繁雜，在如此繁雜之工作項目中，
    已無從期待被告就其中防災工作能劍及履及。本件被害人於
　　91年6月20日即因病入院治療，迄於案發當時乃因病全身癱
  　臥在床，手腳無法行動，亦無法自理日常生活起居，此有其
    病歷1份在卷可稽，顯見被害人對於外來危險，並無法依賴
    自身力量加以排除或避免，然依萬寧11病房護理人員工作流
    程（見原審卷第54頁），對於值大夜班人員病患狀況的巡視
    ，即規定於上班時（23時）和小夜班人員交班後巡房外，並
    於晚間23時至凌晨2時間進行排藥等工作，以後於凌晨2時至
    5時50分許，按照每2小時巡視病房1次，查被告於當時於23
    時許值班時起，即須遵照規定，進行巡房，對於當時在病室
    內總計62名病患（其中包括2間，各住6名癱瘓病人）進行護
    理工作，凡此更難期其單一專注於有無火災之發生而及時採
    取救災工作。
　(四)被告於警詢時以目擊證人身分，對於當時發現失火情形為陳
  　述稱：伊係在23時30分出來巡視病房，順便檢查各病人狀況
    ，在巡視完病房後剛至辦公室時（於偵查中補訊，其當時有
    幫被害人抽取痰液），就聞到煙味，後來在監視器上有看到
    第一病房有發現有火花，於是與值班工友徐沐興一起進去該
    病房滅火，伊們先用棉被滅火，後來無法止住火勢，於是用
    滅火器滅火，才沒有繼續漫延至另外的病床等語（見警卷第
    8頁）而證人徐沐興於警詢及偵查中所證述內容（見警卷第
    11頁；偵查卷第26頁反面至27頁）亦與被告所述相近，僅有
    對於究係被告先行聞到焦味，抑或是由證人徐沐興先發現有
    別，就此所述差異恐係被告及證人徐沐興均同時有所查覺，
    個人對於究竟係何人發現認知不同外，其餘對於11時30分許
    ，被告及徐沐興確有一同巡視病患，並在幫呂國民抽取痰液
    後，甫返回理護站即發現有失火情形，並無二致，參之2人
    當時均係在無利害關係下所為陳述，並且互核相符，堪認渠
    等所述，應與事實相符而堪予採信。
　(五)依被告所言，死者所躺臥的病室距離被告發現失火所處的護
　  理站櫃台窗口位置，不到數公尺之遠（見原審卷第22頁），
    因此，被告在甫聞到燒焦異味時，即從監視器查覺有狀況，
    即急忙奔往救火，要難謂有何疏失可言。雖公訴檢察官一再
    指稱護理站設置有監視器，被告理應全程隨時無時無刻加以
    觀看病房狀況，以避免災害發生，並可及時避免呂國民遭一
    氧化碳中毒云云，然查，如上開所述，對於病患之護理照顧
    ，不僅僅要對於病患居住環境的安適與否作安排，其他還包
    括患者病狀的投藥治療，或抽取痰液而已，不一而足，每個
    不同護理作為，對於每1位病患而言，均有其重要性，恐無
    法偏執一方，胥應須視當時情形作觀察，不能一概而論，準
    此，在上開護理工作規範或工作流程中，均未將察看監視器
    ，作為被告的主要或是唯一工作，由此可見檢察官所指須全
    部觀看監視器云云，顯乏依據。況且，本件在該病室內僅設
    置有2台監視器，所架設的位置為何，是否能夠在起火之際
    ，即能從監視器畫面中有所察見，誠令人質疑，而檢察官亦
    未能舉出明確證據作為佐證，殊難僅憑設置有監視器即推認
    被告能夠注意到起火，並可立即防止或撲滅火災。
　(六)按刑法過失責任的課予，乃設定在依法律、契約、習慣、法
  　理及日常生活經驗，在不超越社會相當性之範圍，行為人負
    有相當的注意之義務，是以行為人對危險之可能發生負有防
　　止或注意之義務，若竟疏未履行此等義務，致此項危險發生
　  實害，該行為人之不作為或作為，始有過失行為可言，而對
　　於不可預知或突然發生原因所導致之危險，倘若無所預見，
  　或業已盡到注意義務，仍無法避免危險的發生或損害的擴大
    ，亦難謂行為人有何過失可言。查被告雖從事特定護理事務
    為業，故在業務上所應負之注意義務，應較常人為高，以維
    護病患安全，然被告值勤的工作繁雜，已如前述，本件火災
    亦係在短暫的時間內發生，被告在甫聞到異味，隨即採取滅
　　火作為，應屬適切之相應行為，其自不能令被告負起過失責
  　任。
四綜上所述，本件不能證明被告有何過失行為，原審以不能證明
  被告犯罪而為無罪之諭知，經核並無不當，公訴人上訴仍指被
  告應負過失致人於死罪責，其上訴為無理由，應予駁回。
據上論斷，應依刑事訴訟法第368條判決如主文。
本案經檢察官甲○○到庭執行職務。
中　　華　　民　　國　　96　　年　　5　　月　　17　　日
                  刑事庭審判長法  官　謝志揚
                              法  官　湯文章
                              法  官　蔣有木
上列正本證明與原本無異。
如對本判決不服，應於送達後10日內，向本院提出上訴狀其未敘
述理由者，並應於提出上訴狀後10日內向本院補提理由狀（須附
繕本）。
                              書記官　劉夢蕾
中　　華　　民　　國　　96　　年　　5　　月　　17　　日
